臺北高等行政法院判決
　　　　　　　　　　　　　　　　　　 96年度訴字第00460號
　　　　　　　　　　　　　　　.
原　　　告　萬家福股份有限公司
代　表　人　甲○○（董事長）
訴訟代理人　戊○○
被　　　告　臺北縣政府
代　表　人　乙○○（縣長）
訴訟代理人　丁○○
　　　　　　己○○
　　　　　　丙○○
上列當事人間因建築法事件，原告不服內政部中華民國95年12月
5 日台內訴字第0950145952號（案號：0000000000）訴願決定，
提起行政訴訟。本院判決如下：
　　主  文
原告之訴駁回。
訴訟費用由原告負擔。
　　事  實
一、事實概要：
    原告於坐落臺北縣板橋市○○路○ 段143 號、157 號、143
    號地下1 樓、145 號地下1 樓、155 號地下1 樓、157 號地
    下1 樓、莊敬路25巷1 號地下1 樓及1 樓、25巷1 之1 號、
    25 巷1之2 號、15號地下1 樓、25巷1 之1 號地下1 樓、23
    號地下1 樓等建築物（下稱系爭建築物），經營商場，前因
    公共安全檢查不合格，經被告以民國（下同）95年5 月1 日
    北府工使字第0950327442號處分書裁處原告新臺幣（下同）
    6 萬元罰鍰，並限於95年5 月15日前改善完竣在案。嗣被告
    所屬聯合查報小組於95年5 月18日赴現場實施公共安全檢查
    ，發現系爭建築物仍有未維護建築物合法使用與其構造及設
    備安全之如下缺失：(一)部分特別安全梯（含安全門）防火門
    封閉。(二)部分防火區劃防火門擅自變更或改造。(三)部分防火
    區劃防火樓板擅自變更或改造。(四)增設直通樓梯及手扶梯。
    (五)部分防火區劃鐵捲門阻塞、破壞、封閉。且原告於施工期
    間仍照常營業，任令不特定之消費者置於公共危險中，影響
    消費者及社區住戶之生命、財產安全甚鉅，未維護建築物合
    法使用與其構造及設備安全。被告認原告已違反建築法第77
    條第1 項規定，乃依同法第91條第1 項第2 款規定，以95年
    6 月2 日北府工使字第0950407701號函檢附同文號處分書，
    裁處原告30萬元罰鍰，並請立即停止使用（下稱原處分）。
    原告不服，提起訴願，遭決定駁回，遂向本院提起行政訴訟
    。
二、兩造聲明：
  (一)原告聲明求為判決：
    1.訴願決定及原處分均撤銷。
    2.訴訟費用由被告負擔。
  (二)被告聲明求為判決：
    1.原告之訴駁回。
    2.訴訟費用由原告負擔。
三、兩造之爭點：
　(一)原告主張之理由：
    1.原處分係對原告財產權為一定限制或剝奪之行政行為，依
      行政程序法第102 條規定及司法院釋字第488 號解釋意旨
      ，被告應於裁罰前，給予原告陳述意見之機會，詎被告未
      通知原告陳述意見，遽為不利原告之處分，原處分顯有違
      法，應予撤銷。
    2.法律授權行政機關得於人民違反行政義務時，對該違反義
      務之人民為連續處罰之目的，乃係藉由該一定不利益之課
      予，督促人民自動履行其義務，惟該行政機關於命人民於
      一定期間改善時，在改善期間內行政機關仍負有盡其「輔
      導、督促」權責，倘行政機關僅係一味的開單處罰，亦構
      成「裁量怠惰」與「裁量濫用」，其所為之連續處罰亦有
      違法。本件被告於作成原處分前，對原告之改善狀況、進
      度或所遭遇到之困難，並未為任何輔導及督促行為，亦未
      先行發函命令改善之期間，亦未詢問原告改善情形或調查
      改善進度及期間所遭遇之問題？即逕予對原告課處罰鍰，
      顯有「裁量怠惰」及「裁量濫用」之違法，應予撤銷。
    3.系爭建築物原領有被告核發94年板變使字第259 號變更使
      用執照，變更後用途為「商場、儲藏室、辦公室、店舖」
      。原告於95年2 月14日向被告申請辦理變更為「商場、辦
      公室、店舖」使用暨室內裝修及雜項工作物，經被告於95
      年4 月26日書面審查准予辦理，並請原告於6 個月內依核
      准圖說設備施工完竣。再向被告申請竣工查驗符合規定後
      核發變更使用執照及室內裝修合格證明。嗣被告派員於95
      年5 月15日赴現場公共安全檢查，其檢查建築物構造及設
      備安全部分，除1 樓採光井區部分外，其餘增設手扶梯、
      增設（拆除）部分分間牆、原安全梯拆除變更為手扶梯、
      增設昇降設備、變更防火區劃防火門板等部分均依被告95
      年4 月26日書面審查准予之圖說設備施工，且現場仍繼續
      施工中。是被告應依95年4 月26日核准之圖說檢查原告有
      無確實依圖施工，卻以94板變使字第259 號變更使用執照
      竣工圖為檢查依據予以認定系爭建築物公共安全缺失，即
      有未合。
    4.按建築法第70條、第73條第2 項、第75條及第77條之2第1
      項第3 款規定之立法目的，在使申請變更使用執照並施工
      完竣之建築物須經建築主管機關之勘驗符合設計圖樣後始
      核發變更使用執照，以維護建築物合於構造及設備安全。
      建築法第77條第1 項規定旨在對建築物所有權人、使用人
      已合法取得使用執照或變更使用執照後，未依規定維護建
      築物合法使用與其構造及設備安全方可依同法第91條第1
      項第2 款規定處建築物所有權人、使用人罰鍰並停止其使
      用。次按建築法第58條規定：「建築物施工中，直轄市、
      縣（市）（局）主管建築機關認為有必要時，得隨時加以
      勘驗，發現左列情事之一者，應以書面通知承造人或起造
      人或監造人，勒令停工或修改；必要時，得強制拆除：一
      妨礙都市計劃者。二妨礙區域計劃者。三危害公共安全者
      。四妨礙公共交通者。五妨礙公共衛生者。六主要構造或
      位置或高度或面積與核定工程圖樣及說明書不符者。七違
      反本法其他規定或基於本法所發布之命令者。」原告依被
      告95年4 月26日書面審查准予之圖說設備施工中時，被告
      認為有必要時，得隨時加以勘驗，如發現原告違反建築法
      第58條第3 、6 、7 項規定時，應以書面通知原告，勒令
      停工或修改；必要時，得強制拆除；或依違反同法第39條
      規定，依同法第87條第1 項規定處罰方為適法。被告不得
      援引建築法第77條第1 項規定並依同法第91條第1 項第2
      款規定處原告罰鍰並停止其使用。原處分顯有適用法條錯
      誤之違法。
　　5.綜上，原處分及訴願決定，均有違建築法相關規定，洵屬
　　　違誤，請求判如訴之聲明，以維權益。
　(二)被告主張之理由：
    1.按建築法第77條第1項規定：「建築物所有權人、使用人
      應維護建築物合法使用與其構造及設備安全。」及第91條
      第1 項第2 款規定：「未依第77條第1 項規定，維護建築
      物合法使用與其構造及設備安全者，處建築物所有權人、
      使用人、機械遊樂設施之經營者6 萬元以上30萬元以下罰
      鍰，並限期改善或補辦手續，逾期仍未改善或補辦手續者
      得連續處罰，並停止其使用。必要時並停止供水、供電或
      封閉、強制拆除。」
    2.原告使用系爭建物前因公共安全檢查不合格，經被告以95
      年5 月1 日北府工使字第0950327442號函，處原告6 萬元
      罰鍰並限於95年5 月15日前改善完竣在案。嗣被告於95年
      5 月18日前往複查，發現系爭建築物仍有：(1)部分特別安
      全梯（含安全門）防火門封閉。(2)部分防火區劃防火門擅
      自變更或改造。(3)部分防火區劃防火樓板擅自變更或改造
      。(4)增設直通樓梯及手扶梯。(5)部分防火區劃鐵捲門阻塞
      、破壞、封閉。等多項公共安全缺失仍未改善，且現場施
      工中仍持續營業，顯已嚴重影響公共安全，是被告已依法
      限期原告改善，未獲置理，完全漠視建築物公共安全之重
      要性，違規事實明確，被告依法裁處，洵為有據。
    3.系爭建築物經被告多次公共安全檢查不符規定，且尚未領
      得變更使用執照及室內裝修許可之狀況下，即任意供不特
      定人士進入消費，為維護社區住戶及消費者之生命財產安
      全，被告於95年5 月11日以北府工使字第0950365763號函
      請原告應立即停止使用，並於公共安全檢查合格並領得變
      更使用執照及室內裝修許可後始得使用，惟原告於施工期
      間仍照常營業，任令不特定之消費者置於公共危險中。再
      查，系爭建築物屬大型商場，原告既係使用人，自應負起
      維護建築物公共安全之責任，惟經被告多次實施公共安全
      檢查且裁處在案，原告均置之不理，影響消費者及社區住
      戶之生命、財產安全甚鉅，為維護建築物之公共安全，原
      處分依建築法相關規定，裁處原告30萬罰鍰，並請立即停
      止使用，並無違誤。
　　理  由
一、原告起訴主張: 被告未通知原告陳述意見，遽為不利原告之
    處分，有違行政程序法第102條之規定。被告於作成原處分
    前，對原告之改善狀況、進度或所遭遇到之困難，未為任何
    輔導及督促行為，亦未先行命令改善之期間，顯有「裁量怠
    惰」及「裁量濫用」之違法。被告應依95年4 月26日核准之
    圖說，檢查原告有無確實依圖施工，卻以94板變使字第259
    號變更使用執照竣工圖為檢查依據，即有未合。被告如發現
    原告違反建築法第58條第3 、6 、7 項規定時，應以書面通
    知原告或依同法第39條及第87條第1 項規定處罰方為適法。
    原處分顯有違誤，爰提起本件行政訴訟，求為判決如聲明所
    示云云。
二、被告則以: 系爭建築物經被告多次公共安全檢查，均不符規
    定，且尚未領得變更使用執照及室內裝修許可之狀況下，即
    任意供不特定人士進入消費，為維護社區住戶及消費者之生
    命財產安全，被告於95年5 月11日以北府工使字第09503657
    63號函請原告應立即停止使用，並於公共安全檢查合格並領
    得變更使用執照及室內裝修許可後始得使用。惟原告於施工
    期間仍照常營業，任令不特定之消費者置於公共危險中，影
    響消費者及社區住戶之生命、財產安全甚鉅，為維護建築物
    之公共安全，原處分依建築法相關規定，裁處原告30萬罰鍰
    ，並請立即停止使用，並無違誤。原告之訴為無理由，求為
    判決駁回原告之訴等語，資為抗辯。
三、按「建築物所有權人、使用人應維護建築物合法使用與其構
    造及設備安全。」「有下列情形之一者，處建築物所有權人
    、使用人、機械遊樂設施之經營者六萬元以上三十萬元以下
    罰鍰，並限期改善或補辦手續，屆期仍未改善或補辦手續而
    繼續使用者，得連續處罰，並限期停止其使用。必要時，並
    停止供水供電、封閉或命其於期限內自行拆除，恢復原狀或
    強制拆除：…二、未依第七十七條第一項規定維護建築物合
    法使用與其構造及設備安全者。」分別為建築法第77條第1
    項及第91條第1 項第2 款所明定。
四、首開事實欄所述之事實，有被告95年5 月1 日北府工使字第
    0950327442號函、94板變使字第259 號變更使用執照、94板
    變使字第259 號變更使用執照竣工圖、被告95年4 月26日北
    府工建字第0950084320號函及核准圖說、現場照片、95年5
    月18日臺北縣建築物公共安全之構造及設備檢（複）查紀錄
    表等件影本，附卷可稽，為可確認之事實。
五、本件爭執之重點在於: 原處分有無違反行政程序法第102 條
    規定及司法院釋字第488 號解釋意旨? 原處分有無裁量怠惰
    或裁量濫用之違法? 原處分有無適用法律之錯誤? 茲分述如
    下:
(一)、按建築法第70條、第73條第2 項、第75條及第77條之2 第1
    項第3 款等規定之立法目的，在使申請變更使用執照並施工
    完竣後之建築物，須經建築主管機關之勘驗，符合設計圖樣
    後，始核發變更使用執照，以維護建築物合於構造及設備安
    全。依被告95年4 月26日核准圖說，系爭建築物內從地下一
    層至地上二層之天井部分，四周應設防火區劃鐵捲門，且其
    間應為挑空，惟被告派員於95年5 月18日稽查時，發現1 樓
    天井部分增設樓地板擴大營業面積，核與95年4 月26日核准
    圖說不符，現場地下一樓直通樓梯部分，亦與變更後之核准
    圖說未符。再查，被告稽查當日，現場正在施工，部分1樓
    避難層出入口上鎖或堆置貨物阻塞，且有顧客購物消費，有
    被告95年4 月26日核准圖說、95年5 月18日現場照片影本附
    卷可稽，是故，原告增設樓地板面積，未完全依核准圖說進
    行施工，且於施工期間照常營業，任令不特定之消費者置於
    公共危險中，原告有未維護系爭建築物合法使用之違規行為
    ，洵堪認定。
(二)、按行政處分所根據之事實，客觀上明白足以確認者，行政機
    關得不給予陳述意見之機會，行政程序法第103 條第5 款有
    明文規定。本件原告違規情事，如上所述，已甚明確，被告
    雖未給予原告陳述意見之機會，於法並無不合。況原告在系
    爭建築物，經營商場，前因公共安全檢查不合格，經被告以
    95 年5月1 日北府工使字第0950327442號處分書裁處原告6
    萬元罰鍰，並限於95年5 月15日前改善完竣在案（見訴願卷
    第81頁）。被告復於95年5 月11日以北府工使字第09503657
    63號函請原告應立即停止使用，並於公共安全檢查合格並領
    得變更使用執照及室內裝修許可後始得使用（見訴願卷第82
    頁）。則原告當知相關法令規定，其為本件違法行為，自不
    得以被告未予原告陳述意見之機會、事先輔導或限期改善為
    由，作為免責之依據。
(三)、按行政行為應受法律及一般法律原則之拘束，行政程序法第
    4 條有明文規定。又按逾越權限或濫用權力之行政處分，以
    違法論，為行政訴訟法第4 條第2 項所明定。而依裁量權所
    為之行政處分，有逾越權限或濫用權力情事者，依同法第20
    1 規定，行政法院得予撤銷。此之所謂「裁量逾越」或「裁
    量權濫用」之違法，應包括依法應加裁量而怠於裁量之情形
    在內。行政機關應依法行政，此為行政法之基本原則，遍查
    建築法及其他行政法規，並無被告在作成原處分前應先限期
    改善或輔導督促之規定，且有無先行限期原告改善或輔導督
    促原告，要與裁量權之行使有無違法，係屬二事，是原告主
    張被告未先行發函告知原告須在一定期限內改善完成，及輔
    導督促，即處以罰鍰之行政處分，顯有「裁量怠惰」及「裁
    量濫用」之違法云云，純屬原告一己之主觀見解，尚非可採
    。
(四)、原告為系爭建築物之使用人，依建築法第77條規定，自負有
    維護該建築物合法使用與其構造及設備安全之義務。則原告
    既負有維護系爭建築物安全之責，竟於施工期間照常營業，
    任令不特定之消費者置於公共危險中，影響消費者及社區住
    戶之生命、財產安全甚鉅，被告認原告違反建築法第77條第
    1 項規定，依同法第91條第1 項第2 款規定，裁處罰鍰，並
    請立即停止使用，並無適用法規之錯誤。是原告此部分之主
    張，亦非可採。
六、綜上，原告所訴各節，均非可採。被告以原告（即建築物使
    用人）違反建築法第77條第1 項規定，依同法第91條第1項
    第2 款規定，裁處原告30萬元罰鍰，並請立即停止使用，核
    無違誤，訴願決定予以維持，亦無不合。原告徒執前詞，訴
    請撤銷原處分及訴願決定，為無理由，應予駁回。
據上論結，本件原告之訴為無理由，爰依行政訴訟法第98條第1
項，判決如主文。
中　　華　　民　　國　　96　　年    8 　月　   23    日
                        第一庭審判長 法  官  王立杰
                                     法  官  劉錫賢
                                     法  官　林惠瑜
上為正本係照原本作成。
如不服本判決，應於送達後20日內，向本院提出上訴狀並表明上
訴理由，如於本判決宣示後送達前提起上訴者，應於判決送達後
20日內補提上訴理由書（須按他造人數附繕本）。
中　　華　　民　　國　　96　　年　　8　 月　   23    日
                                     書記官  劉道文
